ACORDAO-COMPLETO-2576604

ACÓRDÃO 2807/2023 ATA 9/2023 - PRIMEIRA CÂMARA

Vistos, relatados e discutidos estes autos de processo de tomada de contas especial instaurada pelo Fundo Nacional de Saúde em razão da não comprovação do cumprimento do Termo de Ajuste Sanitário 381,
ACORDAM os Ministros do Tribunal de Contas da União, reunidos em sessão da Primeira Câmara, ante as razões expostas pelo relator, em:
9.1. com fundamento nos arts. 1º, inciso I, e 16, inciso III, alínea "b", da Lei 8.443/1992 c/c os arts. 19, parágrafo único, e 23, inciso III, da mesma Lei, e com os arts. 1º, inciso I, 209, inciso II, 210 e 214, inciso III, do RITCU, julgar irregulares as contas dos srs. David Araújo Damacena Oliveira e Marciell Lázaro Araújo Silva;
9.2. aplicar, individualmente, aos srs. David Araújo Damacena Oliveira e Marciell Lázaro Araújo Silva a multa prevista no art. 58, inciso I, da Lei 8.443/1992, no valor de R$ 23.000,00 (vinte e três mil reais) , fixando-lhes o prazo de 15 (quinze) dias, a contar da notificação, para que comprovem, perante o Tribunal (art. 214, inciso III, alínea "a", do RITCU) , o recolhimento da dívida ao Tesouro Nacional, atualizada monetariamente desde a data do presente acórdão até a do efetivo recolhimento, se for paga após o vencimento, na forma da legislação em vigor;
9.3. autorizar, desde logo, nos termos do art. 28, inciso II, da Lei 8.443/1992, a cobrança judicial da dívida, caso não atendida a notificação;
9.4. dar ciência da presente deliberação ao Procurador-Chefe da Procuradoria da República no Estado de Goiás, nos termos do § 3º do art. 16 da Lei 8.443/1992 c/c o § 7º do art. 209 do RITCU; e
9.5. dar ciência do presente acórdão aos responsáveis, à Prefeitura Municipal de Uruaçu/GO e ao Fundo Nacional de Saúde.

Tomada de contas especial instaurada em razão da não comprovação do cumprimento de termo de ajuste sanitário.

Primeira Câmara

Prefeitura Municipal de Uruaçu/GO

3. Interessados/Responsáveis:
3.1. Interessado: Fundo Nacional de Saúde - MS (00.530.493/0001-71)
3.2. Responsáveis: David Araújo Damacena Oliveira (XXX.194.271-XX) e Marciell Lázaro Araújo Silva (XXX.972.621-XX)

13.1. Ministros presentes: Walton Alencar Rodrigues (Presidente), Benjamin Zymler (Relator), Jorge Oliveira e Jhonatan de Jesus.
13.2. Ministro-Substituto presente: Augusto Sherman Cavalcanti.

BENJAMIN ZYMLER

Adoto como relatório, com alguns ajustes de forma, a instrução elaborada no âmbito da Secretaria de Controle Externo de Tomada de Contas Especial (SecexTCE) , inserta à peça 59:
"INTRODUÇÃO
1.	Cuidam os autos de tomada de contas especial instaurada pelo Fundo Nacional de Saúde - MS, em desfavor do município de Uruaçu/GO (01.219.807/0001-82) , em razão da não comprovação do cumprimento do Termo de Ajuste Sanitário 381.
HISTÓRICO
2.	Em 23/1/2020, com fundamento na IN/TCU 71/2012, alterada pela IN/TCU 76/2016 e DN/TCU 155/2016, o dirigente do Fundo Nacional de Saúde - MS autorizou a instauração da tomada de contas especial (peça 1) . O processo foi registrado no sistema e-TCE com o número 441/2020.
3.	Os recursos repassados pelo Fundo Nacional de Saúde - MS ao Fundo Municipal de Saúde de Uruaçu/GO, do primeiro semestre de 2011, na modalidade fundo a fundo, foram auditados pelo Departamento Nacional de Auditoria do SUS (Denasus) , conforme consignado no Relatório 207 (peça 4) .
4.	O fundamento para a instauração da tomada de contas especial, conforme consignado na matriz de responsabilização elaborada pelo tomador de contas, foi a constatação da seguinte irregularidade:
'Execução parcial do plano de trabalho do termo de ajuste sanitário.'
5.	O Sr. David Araújo Damacena Oliveira, arrolado na fase interna, foi devidamente comunicado e, diante da ausência de justificativas suficientes para elidir a irregularidade e da não devolução dos recursos, instaurou-se a tomada de contas especial.
6.	No Relatório completo do tomador de contas especial 42/2020 (peça 23) , o tomador de contas concluiu que o prejuízo importaria no valor original de R$ 411.906,65, imputando-se a responsabilidade a David Araújo Damacena Oliveira, na condição de gestor de recursos, e ao Município de Uruaçu/GO, na condição de contratado.
7.	Em 26/8/2020, a Controladoria-Geral da União emitiu o Relatório de auditoria 441/2020, (peça 26) , em concordância com o relatório do tomador de contas. O Certificado de auditoria 441/2020, e o parecer do dirigente do órgão de controle interno concluíram pela irregularidade das presentes contas (peças 27 e 28) .
8.	Em 21/9/2020, o ministro responsável pela área atestou haver tomado conhecimento das conclusões contidas no relatório e certificado de auditoria, bem como do parecer conclusivo do dirigente do órgão de controle interno, manifestando-se pela irregularidade das contas, e determinou o encaminhamento do processo ao Tribunal de Contas da União (peça 29) .
9.	Na primeira instrução (peça 32) , analisando-se os documentos nos autos, concluiu-se pela necessidade de realização de audiência para a seguinte irregularidade: 
9.1.	Irregularidade: descumprimento integral do Termo de Ajuste Sanitário 381.
9.1.1.	Evidências da irregularidade: peças 2, 3, 4, 6, 7, 8, 16, 17, 18, 20, 21
9.1.2.	Normas infringidas: Portaria GM/MS 204, de 29/1/2007, art. 38, que prevê o estabelecimento de termo de ajuste sanitário para correção de irregularidades não associadas a malversação de recursos; Portaria GM/MS 2.046, de 3/9/2009, alterada pela Portaria GM/MS 768, de 13/4/2011, que regulamentam o termo de ajuste sanitário; Cláusula 3.3 do Termo de Ajuste Sanitário 381, sobre a obrigatoriedade de depósito de recursos do tesouro municipal no respectivo fundo municipal de saúde no montante especificado.
9.1.3.	Responsável: Município de Uruaçu/GO (01.219.807/0001-82) .
9.1.3.1.	Conduta: na condição de responsável pelo Termo de Ajuste Sanitário 381, o Município de Uruaçu/GO descumpriu o referido termo, comprometendo o sucesso na gestão dos recursos de saúde repassados pelo FNS, a serem aplicados em benefício da população local.
9.1.3.2.	Nexo de causalidade: o descumprimento do Termo de Ajuste Sanitário 381 propiciou o comprometimento do sucesso na gestão dos recursos de saúde repassados pelo FNS, a serem aplicados em benefício da população local.
9.1.3.3.	Culpabilidade: não se aplica. 
10.	Encaminhamento: audiência.
11.	Diante da proposta de audiência feita na instrução anterior, o diretor da 2ª Diretoria Técnica da SecexTCE avaliou que a audiência não deveria ser dirigida a município, por não praticar atos de gestão (Acórdão 10041/2015-TCU-Segunda Câmara, Relator Ministro Marcos Bemquerer) , devendo responder, pelo descumprimento do Termo de Ajuste Sanitário 381, os gestores à época responsáveis por executar o TAS 381. Considerando que a gestão do Sistema Único de Saúde (SUS) , na esfera municipal, é competência do secretário municipal de saúde e que a vigência do TAS foi de doze meses, contados da data de sua publicação na imprensa oficial (Cláusula 7ª, item 7.1) , permitindo concluir que responderiam pelo seu descumprimento os secretários de saúde durante o período de 15/2/2016 a 15/2/2017, no caso, Marciell Lázaro Araújo Silva (XXX.972.621-XX, de 12/6/2013 a 1º/1/2017) e David Araújo Damacena Oliveira (XXX.194.271-XX, desde 2/1/2017) .
12.	Propôs, igualmente, a mantença da descrição da irregularidade e das normas infringidas, mas indicou a redução das evidências às peças 2, 3, 4, 6, 7 e 8 e a seguinte configuração de responsabilidades:
12.1.	Responsáveis: Marciell Lázaro Araújo Silva, XXX.972.621-XX, e David Araújo Damacena Oliveira, XXX.194.271-XX. 
12.2.	Conduta: na condição de responsável pelo Termo de Ajuste Sanitário 381, descumpriu o referido termo, comprometendo o sucesso na gestão dos recursos de saúde repassados pelo FNS, a serem aplicados em benefício da população local. 
12.3.	Nexo de causalidade: o descumprimento do Termo de Ajuste Sanitário 381 propiciou o comprometimento do sucesso na gestão dos recursos de saúde repassados pelo FNS, a serem aplicados em benefício da população local. 
12.4.	Culpabilidade: não há excludentes de ilicitude, de culpabilidade e de punibilidade; é razoável supor que os responsáveis tinham consciência da ilicitude de suas condutas; era exigível conduta diversa da praticada, qual seja, dar efetivo cumprimento ao Termo de Ajuste Sanitário 381. 
13.	Em cumprimento ao despacho do Sr. Relator, favorável à posição do titular da 2ª Diretoria Técnica da SecexTCE (peça 35) , foi efetuada citação dos responsáveis, nos moldes adiante:
David Araújo Damacena Oliveira:
	Comunicação: Ofício 40.402/2022 - Seproc (peça 40) 
Data da Edição: 4/8/2022
Data da Ciência: 15/9/2022 (peça 47) 
Nome Recebedor: Sirley Elias Campos
Observação: Ofício enviado para o endereço do responsável, conforme pesquisa na base de dados no sistema da Receita Federal, custodiada pelo TCU (peça 36) .
Fim do prazo para a defesa: 30/9/2022

	Comunicação: Ofício 40.403/2022 - Seproc (peça 43) 
Data da Edição: 4/8/2022
Data da Ciência: 15/9/2022 (peça 46) 
Nome Recebedor: Sirley Elias Campos
Observação: Ofício enviado para o endereço do responsável, conforme pesquisa na base de dados no Renach, custodiada pelo TCU (peça 37) .
Fim do prazo para a defesa: 30/9/2022

Marciell Lázaro Araújo Silva:
	Comunicação: Ofício 40.404/2022 - Seproc (peça 42) 
Data da Edição: 4/8/2022
Data da Ciência: 12/9/2022 (peça 45) 
Nome Recebedor: Nilda Lucena
Observação: Ofício enviado para o endereço do responsável, conforme pesquisa na base de dados no sistema da Receita Federal, custodiada pelo TCU (peça 38) .
Fim do prazo para a defesa: 27/9/2022

	Comunicação: Ofício 40.405/2022 - Seproc (peça 41) 
Data da Edição: 4/8/2022
Data da Ciência: 12/9/2022 (peça 44) 
Nome Recebedor: Nilda Lucena
Observação: Ofício enviado para o endereço do responsável, conforme pesquisa na base de dados no Renach, custodiada pelo TCU (peça 39) .
Fim do prazo para a defesa: 27/9/2022

13.1.	O Município de Uruaçu/GO, por intermédio de seu Procurador Geral do Município, fez juntada de manifestação nos autos, a título de justificativas (peças 49 a 53) .
13.2.	Por sua vez, o Sr. Marciell Lázaro Araújo Silva (por meio de sociedade de advogados) atendeu à citação por intermédio de alegações de defesa juntadas às peças 55 a 57.
14.	Conforme Despacho de Conclusão das Comunicações Processuais (peça 58) , as providências inerentes às comunicações processuais foram concluídas. 
AVALIAÇÃO DA OCORRÊNCIA DE PRESCRIÇÃO
15.	Em relação à prescrição, o Supremo Tribunal Federal - STF, no Recurso Extraordinário - RE 636.886, fixou a tese, com repercussão geral reconhecida, de que "é prescritível a pretensão de ressarcimento ao erário fundada em decisão de Tribunal de Contas" (Tema 899) . Posteriormente, o próprio TCU regulamentou o assunto por meio da Resolução TCU 344, de 11/10/2022, publicada em 21/10/2022, à luz do disposto na Lei 9.873/1999, estabelecendo que "prescrevem em cinco anos as pretensões punitiva e de ressarcimento" nos processos de controle externo, conforme o art. 2º, da referida norma.
16.	Quanto ao termo inicial da contagem do prazo prescricional, o art. 4º prevê o seguinte:
'Art. 4° O prazo de prescrição será contado:
I - da data em que as contas deveriam ter sido prestadas, no caso de omissão de prestação de contas;
II - da data da apresentação da prestação de contas ao órgão competente para a sua análise inicial;
III - do recebimento da denúncia ou da representação pelo Tribunal ou pelos órgãos de controle interno, quanto às apurações decorrentes de processos dessa natureza;
IV - da data do conhecimento da irregularidade ou do dano, quando constatados em fiscalização realizada pelo Tribunal, pelos órgãos de controle interno ou pelo próprio órgão ou entidade da Administração Pública onde ocorrer a irregularidade;
V - do dia em que tiver cessado a permanência ou a continuidade, no caso de irregularidade permanente ou continuada'.
17.	No que se refere às causas de interrupção da prescrição, o art. 5º dispõe:
'Art. 5º A prescrição se interrompe:
I - pela notificação, oitiva, citação ou audiência do responsável, inclusive por edital; 
II - por qualquer ato inequívoco de apuração do fato;
III - por qualquer ato inequívoco de tentativa de solução conciliatória; 
IV - pela decisão condenatória recorrível.
§ 1° A prescrição pode se interromper mais de uma vez por causas distintas ou por uma mesma causa desde que, por sua natureza, seja repetível no curso do processo.
§ 2° Interrompida a prescrição, começa a correr novo prazo a partir do ato interruptivo.
§ 3º Não interrompem a prescrição o pedido e concessão de vista dos autos, emissão de certidões, prestação de informações, juntada de procuração ou subestabelecimento e outros atos de instrução processual de mero seguimento do curso das apurações.'
18.	No caso concreto, o termo inicial da contagem do prazo prescricional ocorreu em 21/2/2019, data de verificação do vencimento do prazo para cumprimento do Termo de Ajuste Sanitário 381, por meio do relatório preliminar de verificação do TAS 488, do Denasus (art. 4°, inciso IV, Resolução TCU 344/2022) (v. peça 2) , confirmada tal informação em relatório de verificação do TAS 488 emitido posteriormente, em 11/4/2019 (cf. peça 3) .
19.	Ademais, verificam-se, nos presentes autos, os seguintes eventos processuais interruptivos da prescrição, ocorridos tanto na fase interna, quanto na fase externa desta TCE:
19.1.	David Araújo Damacena Oliveira:
19.1.1.	Fase interna: 
a) despacho de 23/1/2020, que determinou a instauração da TCE (peça 1) ;
b) Relatório completo do tomador de contas especial 42/2020, de 30/1/2020 (peça 23) ; e
c) Relatório de Auditoria da Controladoria-Geral da União 441/2020, de 26/8/2020, peça 26.
19.1.2.	Fase externa: Despacho do Sr. Relator autorizando a realização das audiências propostas: 1º/6/2022 (peça 35) .
19.2.	Marciell Lázaro Araújo Silva:
19.2.1.	Fase interna: 
a) despacho de 23/1/2020, que determinou a instauração da TCE (peça 1) ;
b) Relatório completo do tomador de contas especial 42/2020, de 30/1/2020 (peça 23) ; e
c) Relatório de Auditoria da Controladoria-Geral da União 441/2020, de 26/8/2020, peça 26.
19.2.2.	Fase externa: Despacho do Sr. Relator autorizando a realização das audiências propostas: 1º/6/2022 (peça 35) .
20.	Ao se analisar o termo inicial da contagem do prazo de prescrição, bem como a sequência de eventos processuais indicados no item anterior, os quais têm o condão de interromper a fluência do prazo prescricional, nos termos do art. 5º da Resolução TCU 344/2022, conclui-se que não houve o transcurso do prazo de 5 (cinco) anos entre cada evento processual e o seguinte. Portanto, levando-se em consideração o entendimento do STF acima mencionado, bem como a vigente regulamentação do Tribunal, não ocorreu, nos autos, a prescrição da pretensão sancionatória e ressarcitória para o TCU.
Avaliação da prescrição intercorrente no âmbito do Tribunal
21.	A Resolução TCU 344, de 11 de outubro de 2022, estabelece que:
'Art. 8º Incide a prescrição intercorrente se o processo ficar paralisado por mais de três anos, pendente de julgamento ou despacho, sem prejuízo da responsabilidade funcional decorrente da paralisação, se for o caso. 
§ 1° A prescrição intercorrente interrompe-se por qualquer ato que evidencie o andamento regular do processo, excetuando-se pedido e concessão de vista dos autos, emissão de certidões, prestação de informações, juntada de procuração ou subestabelecimento e outros atos que não interfiram de modo relevante no curso das apurações.
§ 2° As causas suspensivas e interruptivas da prescrição principal também suspendem ou interrompem a prescrição intercorrente.'
22.	Levando-se em consideração a vigente regulamentação do Tribunal, bem como os eventos processuais interruptivos da prescrição na fase externa, relacionados nos subitens 19.1.2 e 19.2.2 acima, conclui-se que não houve o transcurso do prazo de 3 (três) anos entre cada evento processual e o seguinte, considerando que o processo foi autuado em 28/9/2020, nem entre o último e a presente instrução e, consequentemente, não ocorreu a prescrição intercorrente.
ANÁLISE DOS PRESSUPOSTOS DE PROCEDIBILIDADE DA IN/TCU 71/2012
Avaliação de viabilidade do exercício do contraditório e da ampla defesa
23.	Verifica-se que não houve o transcurso de mais de dez anos, desde o fato gerador, sem que tenha havido a notificação da responsável pela autoridade administrativa federal competente (art. 6º, inciso II, c/c art. 19 da IN/TCU 71/2012, modificada pela IN/TCU 76/2016) , uma vez que o fato gerador da irregularidade sancionada ocorreu em 15/2/2017, e, mesmo que os responsáveis não tenham sido notificados sobre a irregularidade pela autoridade administrativa competente na fase interna, ainda não houve o decurso do prazo mencionado, já tendo ocorrido a audiência dos referidos responsáveis, conforme detalhado no item 13 e subitens.
24.	A tomada de contas especial está, assim, devidamente constituída e em condição de ser instruída.
EXAME TÉCNICO
Da validade das notificações:
25.	Preliminarmente, cumpre tecer breves considerações sobre a forma como são realizadas as comunicações processuais no TCU. A esse respeito, destacam-se o art. 179 do Regimento Interno do TCU (Resolução 155, de 4/12/2002) e o art. 4º, inciso III, § 1º, da Resolução TCU 170, de 30 de junho de 2004, in verbis:
'Art. 179. A citação, a audiência ou a notificação, bem como a comunicação de diligência, far se-ão:
I - mediante ciência da parte, efetivada por servidor designado, por meio eletrônico, fac-símile, telegrama ou qualquer outra forma, desde que fique confirmada inequivocamente a entrega da comunicação ao destinatário;
II - mediante carta registrada, com aviso de recebimento que comprove a entrega no endereço do destinatário;
III - por edital publicado no Diário Oficial da União, quando o seu destinatário não for localizado (...) '
'Art. 3º As comunicações serão dirigidas ao responsável, ou ao interessado, ou ao dirigente de órgão ou entidade, ou ao representante legal ou ao procurador constituído nos autos, com poderes expressos no mandato para esse fim, por meio de:
I - correio eletrônico, fac-símile ou telegrama;
II - servidor designado;
III - carta registrada, com aviso de recebimento;
IV - edital publicado no Diário Oficial da União, quando o seu destinatário não for localizado, nas hipóteses em que seja necessário o exercício de defesa.'
'Art. 4º. Consideram-se entregues as comunicações:
I - efetivadas conforme disposto nos incisos I e II do artigo anterior, mediante confirmação da ciência do destinatário;
II - realizadas na forma prevista no inciso III do artigo anterior, com o retorno do aviso de recebimento, entregue comprovadamente no endereço do destinatário;
III - na data de publicação do edital no Diário Oficial da União, quando realizadas na forma prevista no inciso IV do artigo anterior.
§ 1º O endereço do destinatário deverá ser previamente confirmado mediante consulta aos sistemas disponíveis ao Tribunal ou a outros meios de informação, a qual deverá ser juntada ao respectivo processo. (...) '
26.	Bem se vê, portanto, que a validade da citação via postal não depende de que o aviso de recebimento seja assinado pelo próprio destinatário da comunicação, o que dispensa, no caso em tela, a entrega do AR em 'mãos próprias'. A exigência da norma é no sentido de o Tribunal verificar se a correspondência foi entregue no endereço correto, residindo aqui a necessidade de certeza inequívoca. 
27.	Não é outra a orientação da jurisprudência do TCU, conforme se verifica dos julgados a seguir transcritos:
'São válidas as comunicações processuais entregues, mediante carta registrada, no endereço correto do responsável, não havendo necessidade de que o recebimento seja feito por ele próprio' (Acórdão 3648/2013-TCU-Segunda Câmara, Relator Min. José Jorge) ;
'É prescindível a entrega pessoal das comunicações pelo TCU, razão pela qual não há necessidade de que o aviso de recebimento seja assinado pelo próprio destinatário. Entregando se a correspondência no endereço correto do destinatário, presume-se o recebimento da citação.' (Acórdão 1019/2008-TCU-Plenário, Relator Min. Benjamin Zymler) ;
'As comunicações do TCU, inclusive as citações, deverão ser realizadas mediante Aviso de Recebimento - AR, via Empresa Brasileira de Correios e Telégrafos, bastando para sua validade que se demonstre que a correspondência foi entregue no endereço correto.' (Acórdão 1526/2007-TCU-Plenário, Relator Min. Aroldo Cedraz) .
28.	A validade do critério de comunicação processual do TCU foi referendada pelo STF, nos termos do julgamento do MS-AgR 25.816/DF, por meio do qual se afirmou a desnecessidade da ciência pessoal do interessado, entendendo-se suficiente a comprovação da entrega do 'AR' no endereço do destinatário:
'Ementa: agravo regimental. Mandado de segurança. Desnecessidade de intimação pessoal das decisões do tribunal de contas da união. art. 179 do regimento interno do TCU. Intimação do ato impugnado por carta registrada, iniciado o prazo do art. 18 da lei nº 1.533/51 da data constante do aviso de recebimento. Decadência reconhecida. Agravo improvido.
O envio de carta registrada com aviso de recebimento está expressamente enumerado entre os meios de comunicação de que dispõe o Tribunal de Contas da União para proceder às suas intimações.
O inciso II do art. 179 do Regimento Interno do TCU é claro ao exigir apenas a comprovação da entrega no endereço do destinatário, bastando o aviso de recebimento simples.' 
Da revelia do responsável David Araújo Damacena Oliveira
29.	No caso vertente, a audiência do responsável David Araújo Damacena Oliveira se deu em endereços provenientes de pesquisa de endereços realizada pelo TCU na base de dados da Receita Federal custodiada pelo TCU (peças 36, 40 e 47) , assim como na base do Renach (peças 37, 43 e 46) . A entrega dos ofícios citatórios nesses endereços ficou comprovada conforme detalhamento a seguir:
29.1.	Ofício 40.402/2022 - Seproc (peças 49 e 47) , origem no sistema da Receita Federal.
29.2.	Ofício 40.403/2022 - Seproc (peças 43 e 46) , origem no Renach.
30.	Nos processos do TCU, a revelia não leva à presunção de que seriam verdadeiras todas as imputações levantadas contra os responsáveis, diferentemente do que ocorre no processo civil, em que a revelia do réu opera a presunção da verdade dos fatos narrados pelo autor (Acórdão 1009/2018-TCU-Plenário, Relator Min. Bruno Dantas; 2.369/2013-Plenário, Relator Min. Benjamin Zymler; e 2.449/2013-Plenário, Relator Min. Benjamin Zymler) . Dessa forma, a avaliação da responsabilidade do agente não pode prescindir da prova existente no processo ou para ele carreada.
31.	Ao não apresentar sua defesa, os responsáveis deixaram de produzir prova da regular aplicação dos recursos sob sua responsabilidade, em afronta às normas que impõem aos gestores públicos a obrigação legal de, sempre que demandados pelos órgãos de controle, apresentar os documentos que demonstrem a correta utilização das verbas públicas, a exemplo do contido no art. 93 do Decreto-Lei 200/1967: 'Quem quer que utilize dinheiros públicos terá de justificar seu bom e regular emprego na conformidade das leis, regulamentos e normas emanadas das autoridades administrativas competentes'.
32.	Mesmo as razões de justificativa não sendo apresentadas, considerando o princípio da verdade real que rege esta Corte, procurou-se buscar, em manifestações dos responsáveis na fase interna desta tomada de contas especial, se havia algum argumento que pudesse ser aproveitado a seu favor, o que não ocorreu. Aproveitar-se-á em favor do responsável em comento os elementos trazidos aos autos na fase externa da TCE pelo outro responsável e pelo Município de Uruaçu/GO, no que lhe couber.
33.	Em se tratando de processo em que partes interessadas não se manifestaram acerca das irregularidades imputadas, não há elementos para que se possa efetivamente aferir e reconhecer a ocorrência de boa-fé na conduta dos responsáveis, podendo este Tribunal, desde logo, proferir o julgamento de mérito pela irregularidade das contas, conforme os termos dos §§ 2º e 6º do art. 202 do Regimento Interno do TCU (Acórdão 2064/2011-TCU-Primeira Câmara (relator Min. Ubiratan Aguiar) , 6.182/2011-1ª Câmara (relator Min. Weber de Oliveira) , 4.072/2010-1ª Câmara (Relator Min. Valmir Campelo) , 1.189/2009-1ª Câmara (Relator Min. Marcos Bemquerer) , e 731/2008-Plenário (Relator Min. Aroldo Cedraz) .
34.	Dessa forma, o responsável David Araújo Damacena Oliveira deve ser considerado revel, nos termos do art. 12, § 3º, da Lei 8.443/1992, devendo as contas serem julgadas irregulares, aplicando-lhe a multa prevista no art. 58, incisoII, da Lei 8.443/1992.
Da audiência do Sr. Marciell Lázaro Araújo Silva
35.	O Sr. Marciell Lázaro Araújo Silva tomou ciência dos ofícios que lhes foram remetidos, conforme documentos constantes das peças 44 e 45, tendo apresentado, intempestivamente, em 5/10/2022, suas razões de justificativa, conforme documentação integrante da peças 55 a 57, as quais serão analisadas em respeito aos princípios do formalismo moderado e da verdade material. 
36.	O Sr. Marciell Lázaro Araújo Silva foi ouvido em decorrência do descumprimento integral do Termo de Ajuste Sanitário 381.
Argumentos apresentados (peças 55 a 57) 
37.	De início, o defendente comunicou o ajuizamento de ação civil pública em desfavor da ex-secretária municipal de saúde Magda Vieira de Melo para ressarcimento ao erário municipal. Tal ajuizamento indicaria que o município tomara as medidas judiciais necessárias para a punição dela enquanto autora de conduta ilícita que deu origem ao Termo de Ajuste Sanitário 381/2016. Requer que o débito seja a ela imputado para os devidos fins de inscrição e cobrança do débito (peça 55, p. 1-2) .
38.	Alega o defendente que o Ofício-Denasus 1.273/2018 teria sido respondido no que concerne os seus subitens 5.5 e 5.7, com o envio de relatório anual de gestão de 2016, relatórios das execuções orçamentárias do município, cópia de procedimentos licitatórios e de dispensas de licitação, acompanhados de comprovantes de despesas e número de conta bancária, documentos esses que comprovariam a aplicação de R$ 185.770,39 em reforma da Unidade de Saúde da Água Branca e na compra de medicamentos para Blocos de Atenção Básica, Atenção de Média e Alta Complexidade Ambulatorial e Hospitalar, e que os percentuais de aplicação em ações e serviços públicos de saúde sobre a receita líquida do município teriam sido de 54,08% em 2016, de 28,73% em 2017 e de 26,05% em 2018 (peça 55, p. 3) .
38.1.	Considerando que houve extrapolação da percentagem constitucional, reivindica que esse excedente seja considerado para fins de amortização do débito apontado no Relatório de Auditoria 207, da Secretaria de Estado da Saúde, e que fosse reconhecida a execução de R$ 185.770,39 na reforma de PSF, em amortização do débito imputado (peça 55, p. 4) .
39.	Fez menção à juntada de documentos do Contrato administrativo 247/2016 (reforma de PSF, peça 56, p. 1-14, peça 57, p. 1-8) e da Resolução 10/2017, do Conselho Municipal de Saúde (aprovação dos balancetes dos meses de julho a dezembro/2016, peça 56, p. 15) (peça 55, p. 4) .
40.	Conclui com pedido de acolhimento das justificativas para a imputação do débito a Magda Vieira de Melo e Solange Maria Bertolino, exclusão de sua responsabilidade ou reconhecimento de que foram aplicados valores superiores à percentagem constitucional e de que foram executados R$ 185.770,39 na reforma de PSF e aquisição de medicamentos para amortizar o débito, protestando pela produção de todas as provas admitidas em direito, incluída a perícia/auditoria nos comprovantes e extratos apresentados para comprovação de suas alegações. Por fim, requer que tenha oportunidade de juntar novos documentos e que seja notificado para esclarecer dúvidas ou prestar informações (peça 55, p. 4-5) .
41.	Anote-se a juntada de registros de ocorrências policiais à peça 57, p. 9-12, sem nenhuma indicação de relação com os fatos por ele narrados.
Análise
42.	Registre-se que o responsável foi chamado aos autos em audiência por descumprimento do Termo de Ajuste Sanitário 381, por irregularidades detectadas no Relatório de Auditoria 207, da Secretaria de Estado da Saúde (SES/GO) , e por uso de recursos em blocos divergentes para os quais foram destinados, com compromisso de cessar a prática do ato causador da impropriedade, depositar no próprio Fundo de Saúde o valor de R$ 411.906,65 para a execução do Termo, com recurso próprio e/ou do Tesouro Municipal no decorrer da execução do TAS, corrigir a impropriedade por meio das ações detalhadas no Plano de Trabalho, e ainda, aderir, se ainda não o fez, ao Pacto pela Saúde, com assinatura do Termo de Compromisso de Gestão (v. peça 3, p. 3, item III, p. 5, constatação 565479) .
43.	As informações prestadas pelo defendente quanto à ação civil pública ajuizada e da suposta aplicação de recursos a permitir amortização de débito (itens 37 a 38.1) , têm sua análise prejudicada, uma vez que não constituíram objeto da audiência discussão de débito, mas, sim, a verificação do cumprimento do TAS. 
44.	A propósito, sobre a resposta do município ao Ofício-GO/CGNE/SE/MS  1.273/2018, de 8/11/2018, foi consignado que só foram apresentados alguns esclarecimentos e atendidos os subitens 5.1, 5.2 e parte do subitem 5.8; no entanto, não foi comprovado o depósito do valor pactuado, nem apresentado extratos bancários ou relatórios de pagamento e documentos de despesas que viabilizassem demonstrar o cumprimento do TAS (v. peça 3, p. 5, constatação 565479) .
45.	As razões de justificativa apresentadas não evidenciam que o TAS tenha sido cumprido nem fizeram alusão a eventuais eventos que pudessem alterar o entendimento sobre a responsabilidade do sr. Marciell em relação à execução de tal termo. Assim sendo, rejeitam-se os pedidos dele quanto à discussão do débito original, com suposta responsabilização de Magda Vieira de Melo e Solange Maria Bertolino, que não foram responsabilizadas pelo descumprimento do TAS, mantendo-se a sua responsabilidade, e tendo por prejudicada a discussão sobre reconhecimento de que foram aplicados valores superiores à percentagem constitucional e de que foram executados R$ 185.770,39 na reforma de PSF e na aquisição de medicamentos para amortizar o débito, por descabida, no que concerne aos compromissos do TAS que ensejaram o presente procedimento por não atendimento ao conjunto de exigências dele que, ainda que acolhesse o argumento, não atenderia o TAS, tendo em vista o valor previsto inicialmente e as obrigações acessórias cujo cumprimento não foi demonstrado.
46.	Sobre o pedido de oportunidade de produção de provas, tem-se por esgotada essa produção nesse momento de exercício do contraditório e da ampla defesa, sendo-lhe facultado o exercício da defesa quando da ocorrência de outro evento que suscite tal posicionamento. 
47.	Por todo o exposto, rejeitam-se integralmente as razões de justificativas apresentadas.
Individualização das Condutas
48.	Apesar de o tomador de contas haver incluído o Município de Uruaçu/GO como responsável neste processo, após análise realizada sobre a documentação acostada aos autos (v. peça 33) , conclui-se que sua responsabilidade deve ser excluída.
49.	Considerando o ilícito acima identificado, a imputação de responsabilidade atende aos pressupostos estabelecidos na jurisprudência desta Corte de Contas. Com efeito, há elementos para individualizar as condutas, o nexo de causalidade entre estas e as irregularidades caracterizadoras da conduta ilícita e estando caracterizada a atuação culposa dos responsáveis Marciell Lázaro Araújo Silva e David Araújo Damacena Oliveira, conforme peça 33.
50.	Por todo o exposto, rejeitam-se integralmente as razões de justificativa apresentadas.
INFORMAÇÕES ADICIONAIS
51.	O Município de Uruaçu/GO, ainda que não tenha sido chamado aos autos, fez juntada de manifestação sobre o processo, conforme peças 49 a 53.
52.	Considerando o princípio da verdade material, buscar-se-á, nas peças juntadas, elementos que possam ajudar no esclarecimento dos fatos objeto da presente TCE.
53.	O município indica que o Sr. Marciell Lázaro Araújo Silva teria melhores condições de esclarecer sobre a execução do plano de trabalho, com indicação dos procedimentos licitatórios e das despesas realizadas para cumprimento do objeto. Como teria sido ele o signatário do TAS, somente ele deveria ser responsabilizado, razão pela qual pede a notificação dele para que se manifeste sobre o TAS 381/2016 (peça 49, p. 1-3) .
54.	Acrescenta que houve o ajuizamento de ação civil pública em desfavor de Magda Vieira de Melo e que, assim, buscou puni-la pela sua conduta ilícita e obter o ressarcimento ao Erário devido, requerendo que o débito seja atribuído ao agente público que praticou o ato irregular (peça 49, p. 3) .
55.	Há uma repetição do texto apresentado nas razões de justificativas do sr. Marciell (itens 38 e 38.1 acima) sobre os documentos já enviados e a tese da amortização do débito com base no que excedeu ao percentual constitucional de aplicação em saúde (peça 49, p. 3-4) .
56.	Conclui o município com pedido de acolhimento de suas justificativas, suspensão do processo e notificação do Sr. Marciell, a imputação do débito aos servidores públicos que praticaram o ato irregular, exclusão da responsabilidade do município, amortização do débito com base no excedente de aplicação em saúde e reconhecimento da execução do valor de R$ 185,770,39 em reforma de PSF e aquisição de medicamentos, protestando pela produção de todas as provas admitidas em direito, incluída a perícia/auditoria nos comprovantes e extratos apresentados para comprovação de suas alegações. Por fim, requer que tenha oportunidade de juntar novos documentos e que seja notificado para esclarecer dúvidas ou prestar informações (peça 49, p. 4-5) .
57.	O município fez anexar cópia do Ofício-SMS 835/2013, de 29/7/2013, com manifestação sobre o Relatório preliminar de auditoria 13.338 (peça 50) , de documentos da ação civil pública (peça 51) , do Ofício-Seaud/GO 348, de 8/7/2013, encaminhando o Relatório preliminar de auditoria 134.338 (peça 52) e o contrato 247/2016 (peça 53) .
58.	Considerando que as informações prestadas já integram a defesa do responsável Marciell, remete-se a apreciação de tais elementos à análise das razões de justificativa apresentadas, tomadas essas informações em conjunto com aquelas.
CONCLUSÃO
59.	Diante do entendimento pela exclusão do Município de Uruaçu/GO (v. item 48 desta instrução) e em face da análise promovida na seção 'Exame Técnico', verifica-se que o responsável David Araújo Damacena Oliveira não logrou comprovar a boa e regular aplicação dos recursos e, instado a se manifestar, optou pelo silêncio, configurando a revelia, nos termos do § 3º do art. 12 da Lei 8.443/1992, assim como foram rejeitadas as razões de justificativas do responsável Marciell Lázaro Araújo Silva (v. item 47) .
60.	Ademais, inexistem nos autos elementos que demonstrem a boa-fé dos responsáveis ou a ocorrência de outras excludentes de culpabilidade.
61.	Verifica-se, também, que não houve a prescrição da pretensão punitiva, conforme análise já realizada (itens 15 a 22) .
62.	Tendo em vista que não constam dos autos elementos que permitam reconhecer a boa-fé dos responsáveis David Araújo Damacena Oliveira e Marciell Lázaro Araújo Silva, sugere-se que as suas contas sejam julgadas irregulares, nos termos do art. 202, § 6º, do Regimento Interno do TCU, com a imputação do débito atualizado monetariamente e acrescido de juros de mora, nos termos do art. 202, § 1º, do Regimento Interno do TCU, descontado o valor eventualmente recolhido, com a aplicação da multa prevista no art. 57 da Lei 8.443/1992.
PROPOSTA DE ENCAMINHAMENTO
63.	Diante do exposto, submetemos os autos à consideração superior, propondo ao Tribunal:
a)	 considerar revel o responsável David Araújo Damacena Oliveira, XXX.194.271-XX, para todos os efeitos, dando-se prosseguimento ao processo, com fulcro no art. 12, § 3º, da Lei 8.443/1992; 
b)	 excluir da relação processual o município de Uruaçu/GO; 
c)  rejeitar as razões de justificativas apresentadas pelo responsável Marciell Lázaro Araújo Silva, XXX.972.621-XX;
d)	julgar irregulares, nos termos dos arts. 1º, inciso I, 16, inciso III, alínea 'b', da Lei 8.443/1992, c/c os arts. 19, parágrafo único, e 23, inciso III, da mesma Lei, as contas dos responsáveis David Araújo Damacena Oliveira, XXX.194.271-XX, e Marciell Lázaro Araújo Silva, XXX.972.621-XX;
e)	 aplicar aos responsáveis David Araújo Damacena Oliveira, XXX.194.271-XX, e Marciell Lázaro Araújo Silva, XXX.972.621-XX, a multa prevista no art. 58, incisos I e II, da Lei 8.443/1992 c/c o art. 267 do Regimento Interno do TCU, fixando-lhe o prazo de quinze dias, a contar da notificação, para que comprove, perante o Tribunal (art. 214, III, alínea 'a', do Regimento Interno do TCU) , o recolhimento da dívida aos cofres do Tesouro Nacional, atualizada monetariamente desde a data do acórdão que vier a ser proferido por este Tribunal até a data do efetivo recolhimento, se paga após o vencimento, na forma da legislação em vigor;
f)	autorizar, desde logo, a cobrança judicial das dívidas, caso não atendidas as notificações, na forma do disposto no art. 28, inciso II, da Lei 8.443/1992;
g)	 autorizar também, desde logo, se requerido, com fundamento no art. 26, da Lei 8.443, de 1992, c/c o art. 217, §§ 1º e 2º, do Regimento Interno do TCU, o parcelamento da (s) dívida (s) em até 36 parcelas, incidindo, sobre cada parcela, corrigida monetariamente, os correspondentes acréscimos legais, fixando-lhe o prazo de quinze dias, a contar do recebimento da notificação, para comprovar, perante o Tribunal, o recolhimento da primeira parcela, e de trinta dias, a contar da parcela anterior, para comprovar os recolhimentos das demais parcelas, devendo incidir, sobre cada valor mensal, atualizado monetariamente, os juros de mora devidos, no caso do débito, na forma prevista na legislação em vigor, alertando os responsáveis de que a falta de comprovação do recolhimento de qualquer parcela importará o vencimento antecipado do saldo devedor, nos termos do § 2º do art. 217 do Regimento Interno deste Tribunal; 
h)	 enviar cópia do acórdão que vier a ser proferido ao Fundo Nacional de Saúde e aos responsáveis, para ciência; e
i)	 informar ao Fundo Nacional de Saúde e aos responsáveis que a presente deliberação, acompanhada do Relatório e do Voto que a fundamenta, está disponível para a consulta no endereço www.tcu.gov.br/acordaos, além de esclarecer que, caso requerido, o TCU poderá fornecer sem custos as correspondentes cópias, de forma impressa."
2.	O diretor e o secretário-substituto da SecexTCE ratificaram a instrução acima (peças 60 e 61) .
3.	O representante do Ministério Público junto ao Tribunal de Contas da União (MP/TCU) , em sua intervenção regimental, acolheu o encaminhamento alvitrado pela unidade técnica (peça 62) .
	É o relatório.

Alexandre Barrozo Marra (Procurador Geral do Município de Uruaçu/GO) e Joveli Marques Advogados S/S - Sociedade de Advogados (OAB/GO 1.414).

Procurador Marinus Eduardo De Vries Marsico

TOMADA DE CONTAS ESPECIAL. DESCUMPRIMENTO DE TERMO DE AJUSTE SANITÁRIO. CITAÇÃO. REVELIA DE UM RESPONSÁVEL. REJEIÇÃO DAS ALEGAÇÕES DE DEFESA DE OUTRO. CONTAS IRREGULARES. MULTA. CIÊNCIA.

TOMADA DE CONTAS ESPECIAL (TCE)

Em exame, processo de tomada de contas especial instaurada pelo Fundo Nacional de Saúde (FNS) em desfavor do Município de Uruaçu/GO, em razão da não comprovação do cumprimento do Termo de Ajuste Sanitário 381.
2.	Os recursos repassados pelo FNS ao Fundo Municipal de Saúde de Uruaçu/GO, do primeiro semestre de 2011, na modalidade fundo a fundo, foram auditados pelo Departamento Nacional de Auditoria do SUS (Denasus) , conforme consignado no Relatório 207 (peça 4) .
3.	O Termo de Ajuste Sanitário 381 foi celebrado entre o Ministério da Saúde e a Secretaria Municipal de Saúde de Uruaçu/GO em 18/1/2016 e tinha como objeto a correção de impropriedades detectadas pelo Denasus, decorrentes do descumprimento de obrigações previstas em normativos do Ministério da Saúde relativas à gestão do Sistema Único de Saúde (SUS) . As impropriedades verificadas referiram-se, em essência, a desvio de objeto na aplicação dos recursos, caracterizado pela utilização em bloco de financiamento distinto daquele para o qual eram destinados.
4.	De acordo com o referido termo de ajuste sanitário, a Secretaria Municipal de Saúde de Uruaçu/GO comprometeu-se a: (i) cessar a prática do ato causador da impropriedade; (ii) corrigir a impropriedade por meio de ações detalhadas em plano de trabalho; (iii) depositar o valor de R$ 411.906,65, com recursos do tesouro municipal, no respectivo Fundo de Saúde, no decorrer da execução do plano de trabalho, nos casos de impropriedades no remanejamento de recursos entre os blocos de financiamento; e (iv) executar o plano de trabalho estabelecido (peça 8) .
5.	A vigência do termo abrangeu o período de doze meses, a contar da data de sua publicação no Diário Oficial da União, ocorrida em 15/2/2016 (peça 8, p. 6) .
6.	O fundamento para a instauração da presente tomada de contas especial, conforme registrado no Relatório Completo do Tomador de Contas Especial 42/2020, foi a execução parcial do plano de trabalho do termo de ajuste sanitário, o que resultou em dano ao Erário correspondente a R$ 411.906,65. A responsabilidade foi atribuída, de forma solidária, à Secretaria Municipal de Saúde de Uruaçu/GO e ao sr. David Araújo Damacena Oliveira, então secretário municipal de saúde (peça 23) .   
7.	Nesta Corte de Contas, afastou-se o débito apurado, em razão de, originalmente, vincular-se a desvio de objeto na aplicação de recursos repassados pelo FNS. Nesses casos, tendo em vista que o desvio identificado ocorreu em 2011, anteriormente à Lei Complementar 141/2012, o entendimento deste Tribunal é pelo afastamento da necessidade de restituição dos recursos ao próprio fundo de saúde do município (vide Acórdão 1045/2020-TCU-Plenário) .
8.	Por outro lado, foi promovida a audiência dos gestores que estavam à frente da secretaria municipal de saúde à época do descumprimento do ajuste e que praticaram o ato de gestão irregular, a saber: sr. Marciell Lázaro Araújo Silva (de 12/6/2013 a 1º/1/2017) e sr. David Araújo Damacena Oliveira (a partir de 2/1/2017) .
9.	Regularmente notificado, o sr. David Araújo Damacena Oliveira manteve-se silente, devendo ser considerado revel, nos termos do art. 12, § 3º, da Lei 8.443/1992.
10.	Já o sr. Marciell Lázaro Araújo Silva ofereceu as razões de justificativa insertas às peças 55- 57.
11.	O município de Uruaçu/GO, por intermédio do Procurador-Geral do Município, juntou manifestação aos autos, a título de justificativa (peças 49-53) .
12.	Em posicionamentos uniformes, a SecexTCE e o MP/TCU recomendaram que as contas dos responsáveis fossem julgadas irregulares, com aplicação da multa prevista no art. 58, inciso II, da Lei 8.443/1992.
13.	De fato, o descumprimento do Termo de Ajuste Sanitário 381 propiciou o comprometimento do sucesso na gestão dos recursos de saúde repassados pelo FNS, a serem aplicados em benefício da população local.
14.	Ainda que não haja débito a ser ressarcido no presente feito, é preciso reconhecer que houve o descumprimento integral do termo de ajuste sanitário celebrado. Nesse sentido, as alegações do sr. Marciell Lázaro Araújo Silva, no sentido da suposta regular aplicação dos recursos, em nada servem para elidir a irregularidade em questão.
15.	Restam prejudicados, ainda, os argumentos de que deve ser reconhecido o emprego de valores superiores ao percentual constitucionalmente exigido e de que foram executados R$ 185.770,39 na reforma de unidades de saúde e na aquisição de medicamentos, uma vez que tais fatos não se relacionam aos compromissos firmados no termo de ajuste.
16.	Ante a inexistência, nos autos, de elementos capazes de afastar a irregularidade que motivou a presente TCE, acolho a proposta formulada pela unidade técnica e endossada pelo Parquet especializado no sentido de julgar irregulares as contas dos srs. David Araújo Damacena Oliveira e Marciell Lázaro Araújo Silva, com aplicação de multa com fundamento no art. 58, inciso I, da Lei 8.443/1992.
17.	Quanto ao exame da culpabilidade, não vislumbro a presença de circunstâncias práticas que tenham limitado ou impedido a atuação dos responsáveis em conformidade com a ordem jurídica e com o termo de ajuste celebrado. Era exigível conduta diversa da praticada, qual seja, dar efetivo cumprimento ao Termo de Ajuste Sanitário 381. Nesse sentido, fixo o valor da multa em R$ 23.000,00, o que equivale a, aproximadamente, 30% do valor máximo da multa fixado pela Portaria TCU 36/2023 (R$ 79.004,53) . 
	Ante o exposto, voto no sentido de que o Tribunal adote o acórdão que ora submeto à deliberação desta Primeira Câmara.
TCU, Sala das Sessões, em 11 de abril de 2023.
BENJAMIN ZYMLER 
Relator